【裁判字號】    94,簡,997
【裁判日期】    950726
【裁判案由】    醫療法
【裁判全文】
臺北高等行政法院判決
                                     94年度簡字第00997號
原      告  甲○○
訴訟代理人  陳修君律師
被      告  臺北市政府衛生局
代  表  人  宋晏仁（局長）
訴訟代理人  丙○○
            乙○○
上列當事人間因醫療法事件，原告不服臺北市政府中華民國94年
9月26日府訴字第09426192900號訴願決定，提起行政訴訟。本院
判決如下：
    主  文
原告之訴駁回。
訴訟費用由原告負擔。
    事實及理由
一、程序說明：
  (一)本件訴訟標的之價額在新臺幣（下同）20萬元以下，依行政
    訴訟法第229 條第2 項、第1 項第2 款規定及司法院民國（
    下同）92年9 月17日院台廳行一字第23681 號令，應適用簡
    易程序，本院並依同法第233 條第1 項規定，不經言詞辯論
    ，逕行裁判。
  (二)按醫療法第2 條規定：「本法所稱醫療機構，係指供醫師執
    行醫療業務之機構。」第4 條規定：「本法所稱私立醫療機
    構，係指由醫師設立之醫療機構。」第11條規定：「本法所
    稱主管機關：在中央為行政院衛生署；在直轄市為直轄市政
    府；在縣（市）為縣（市）政府。」第21條規定：「醫療機
    構收取醫療費用之標準，由直轄市、縣（市）主管機關核定
    之。」地方制度法第18條第9 項第1 款規定：「…直轄市自
    治事項：…九、…(一)直轄市衛生管理。」屬地方自治事項，
    及同法第27條第1 項規定：「直轄市政府…就其自治事項，
    得依其法定職權…，訂定自治規則。」行政程序法第15條規
    定；「行政機關得依法規將其權限之一部分，委任所屬下級
    機關執行之。」臺北市政府組織自治條例第2 條第1 項、第
    2 項規定：「（第1 項）臺北市政府（以下簡稱市政府）辦
    理本市自治事項並執行中央政府委辦事項。（第2 項）中央
    法令規定市政府為主管機關者，市政府得將其權限委任所屬
    下級機關辦理。」臺北市政府依據行政程序法第15條、臺北
    市政府組織自治條例第2 條第2 項之規定，以94年2 月24日
    府衛企字第09404404400 號公告謂：「主旨：公告修正本府
    90年8 月23日府秘二字第9010798100號公告有關本府主管衛
    生業務委任事項，自即日起生效。…公告事項：修正後本府
    90年8 月23日府秘二字第9010798100號公告略以：『…六、
    本府將下列業務委任本府衛生局，以該局名義執行之：…(十)
    醫療法中有關本府權限事項。…。』」將醫療法中有關該府
    之權限委任被告執行。是被告對本件自有管轄權，合先敘明
    。
二、事實概要：
    原告係私立醫療機構甲○○婦產科診所之負責醫師，經民眾
    向中央健康保險局臺北分局申訴其未依醫療機構收費標準收
    費。案經該分局移請被告處理，由被告查認原告所收取之「
    醫師指定費」，並非被告89年7 月4 日北市衛三字第892284
    6900號公告臺北市西醫醫院診所收費標準表中所載明得收費
    之項目，違反醫療法第22條第2 項規定，乃依同法第103 條
    第1 項第1 款規定，以94年4 月11日北市衛醫護字第094323
    06800 號行政處分書（下稱原處分）處以原告5 萬元罰鍰。
    原告不服，提起訴願遭決定駁回後，遂提起行政訴訟。
三、原告主張：被告所訂定之臺北市西醫醫院診所收費標準表，
    係依據醫療法第21條規定，屬法規命令之授權命令，自應受
    行政程序法第158 條之規範。依臺北市西醫醫院診所收費標
    準表之備註欄第3 點可知，有全民健康保險法之適用，且該
    標準表有牴觸全民健康保險法之規定，應屬無效；若全民健
    康保險法所規範者係上開標準表漏未規範者，仍應適用全民
    健康保險法。原告所收取之醫師指定費，雖非臺北市西醫醫
    院診所收費標準表所核定之項目，惟係全民健康保險法第39
    條所明定之收費項目，原告依法收費，並未違反收費標準，
    自無違反醫療法第22條第2 項規定之行為。臺北市西醫醫院
    診所收費標準表備註欄第2 點、第3 點，顯見仍須參照全民
    健康保險相關法規及其他大型醫院之收費標準為之。臺北市
    之其他大型醫院，如：財團法人新光吳火獅紀念醫院（下稱
    新光醫院）亦有收取醫師指定費。被告自89年迄今，被告仍
    未就指定醫師費用之部分有所核定，使人民陷於權利之行使
    產生適法性爭議之窘境；且以原告收取本應核定卻尚未核定
    之「醫師指定費」項目，認定原告違反收費標準，顯屬違法
    ，應予撤銷。臺大醫院景福門診，其掛號費從原本100 元增
    加為1,000 元，且可預約教授級醫師看診，事實上即指定醫
    師之型態，被告對此是否實質上屬指定醫師費不予追究，卻
    僅針對有確實收費項目列出之原告處罰。據此，依行政訴訟
    法第4 條第1 項規定，求為判決撤銷訴願決定及原處分云云
    。
四、被告則以：原告未依醫療機構收費標準收費，擅立「醫師指
    定費」收費項目收費，已違反醫療法第22條第2 項之規定。
    被告於89年7 月4 日北市衛三字第8922846900號公告修定臺
    北市西醫醫院診所收費標準表，各醫療機構收取醫療費用項
    目及金額皆有明訂；而「醫師指定費」之項目並未經主管機
    關公告核定。依行政院衛生署82年6 月9 日衛署醫字第8227
    851 號函示略以：「…有關醫療機構診治病人自行設立指定
    醫師制度，其需要性及適法性，本署將另案審慎研議，以杜
    防醫院藉外聘醫師或指定醫師之名，向被保險人收取鉅額『
    指定醫師費』之不合理現象。」等語。指定醫師費之收取，
    揆諸前揭函釋意旨，迄未經行政院衛生署同意，亦未經被告
    核定。本件依甲○○婦產科診所總務陳翠華談話紀錄所載：
    「…至於醫師指定費是因本診所聘有3 位醫師，病人特別指
    定該醫師生產，故亦酌收指定費3,400 元。…」等語，足見
    原告有收取未經核定費用之行為，違反醫療法第22條第2 項
    規定。求為判決駁回原告之訴等語。
五、按醫療法第22條規定：「（第1 項）醫療機構收取醫療費用
    ，應開給載明收費項目及金額之收據。（第2 項）醫療機構
    不得違反收費標準，超額或擅立收費項目收費。」第103 條
    第1 項第1 款規定：「有下列情形之一者，處新臺幣5 萬元
    以上25萬元以下罰鍰：一、違反…第22條第2 項…規定…。
    」第115 條規定：「本法所定之罰鍰，於私立醫療機構，處
    罰其負責醫師。但依第107 條有併處行為人為同一人者，不
    另為處罰。」
六、原告係私立醫療機構甲○○婦產科診所之負責醫師，該診所
    於93年12月間收取醫師指定費用等情，為兩造所不爭，並有
    被告94年3 月24日訪談該診所總務陳翠華之談話紀錄記載：
    「…至於醫師指定費是因本診所聘有3 位醫師，病人特別指
    定該醫師生產，故亦酌收指定費3,400 元。…」等語，及甲
    ○○婦產科診所之醫療機構開業執照、檢舉人提出之醫療費
    用明細表及自付醫療費用明細表附原處分卷足稽，堪認原告
    確有收取未經核定費用之行為。本件之爭執，在於原告上開
    收取醫師指定費用之行為，是否違反醫療法第22條第2 項規
    定？
七、經查：
  (一)行政院衛生署82年6 月9 日衛署醫字第8227851 號函略以：
    「…有關醫療機構診治病人自行設立指定醫師制度，其需要
    性及適法性，本署將另案審慎研議，以杜防醫院藉外聘醫師
    或指定醫師之名，向被保險人收取鉅額『指定醫師費』之不
    合理現象。」為中央主管機關為確保就診患者之權利，避免
    醫療機構任意收取費用，就指定醫師制度，其需要性及適法
    性尚待審慎研議所為釋示，該函釋並未增加法律所無之限制
    。被告依醫療法第21條規定之授權，以89年7 月4 日北市衛
    三字第8922846900號公告修訂臺北市西醫醫院診所收費標準
    表，將得收取費用之項目列明，並於附註欄第4 點載明：「
    指定醫師費之收取待行政院衛生署同意後，另行專案核定。
    」並未違反母法或增加母法所無之限制。上開二函釋均未違
    反法律保留原則。關於指定醫師費之收取，迄未經行政院衛
    生署同意，亦未經被告核定，此為兩造所不爭，則揆諸前揭
    函釋意旨，尚不得收取。
  (二)依臺北市西醫醫院診所收費標準表之備註欄第2 點載明，未
    列出之項目參照臺大、榮總、馬偕、新光等醫院標準，因此
    應依其他大型醫院之收費標準收費。原告雖主張：新光醫院
    有收取醫師指定費，臺大醫院景福門診之掛號費提高為1,00
    0 元，且可預約教授級醫師看診，事實上即指定醫師之型態
    云云。惟查，被告陳報其93年11月5 日為配合醫療法修訂後
    修訂臺北市市醫療機構收費標準，曾函請新光醫院等大型醫
    院提供醫院醫療收費標準，以便被告擬定符合各級醫療機構
    現況之醫療費用標準，新光醫院以93年12月3 日（93）新醫
    管字第1516號函提供該院醫療收費標準，有新光醫院上開函
    及該院醫療收費標準附本院卷可參。觀諸新光醫院之醫療收
    費標準中並無醫師指定費之收費；原告另提出新光醫院之內
    部醫師作業規定固載有「需徵得病患同意，給付定額之指定
    醫師費」等文字，但該內部作業規定尚未報經被告核定，且
    縱令新光醫院有違規行為，為被告應否另案查處之問題，亦
    不因此即得認原告收取指定醫師費之行為係合法。而臺大醫
    院景福門診掛號費部分，依臺北市西醫醫院診所收費標準表
    可知掛號費與各項醫療費用係不同項目之收費，且依行政院
    衛生署82年6 月18日衛署醫字第8235982 號函釋亦明示掛號
    費並非醫療費用。是原告上開主張，並不足為其有利之認定
    。
  (三)至原告主張：自89年迄今，醫師指定費項目仍未核定，使人
    民陷於權利之行使產生適法性爭議之窘境云云。被告陳稱：
    其為臺北市主管機關，為考量民眾權益，並避免爭議，醫療
    構收取醫療費用之標準，均由醫療機構提出，經臺北市政府
    醫事審議委員會審議通過才據以執行，目前臺北市之醫療機
    構收費標準並無「醫師指定費」項；醫療機構如欲收取此項
    費用應依程序向被告提報，送請臺北市政府醫事審議委員會
    審議通過，並依法公告後，始可收取，況針對指定醫師費，
    一直有業者反映希望能列入醫療費用項目，經幾次提案醫事
    審議委員會討論，均認不合而未通過等語，並提出臺北市政
    府醫事審議委員會第1 屆第2 次會議紀錄附本院卷可稽，所
    稱尚非無據。又原告主張：全民健康保險法第39條所列之不
    給付項目範圍中之指定醫師費云云，惟全民健康保險法第39
    條規定，僅係在區分何種費用屬該法所給付之範圍，並不涉
    及收費項目是否合法之問題，且亦應經上開申請核定程序後
    始得收取，尚難以該法之規定即遽認原告之收取醫師指定費
    合於醫療法之規定。原告此部分主張並非可採，且亦與憲法
    保障之工作權無涉。
  (四)職是，原告擅立「醫師指定費」收費項目而收取醫師指定費
    ，並非被告89年7 月4 日北市衛三字第892284 6900 號公告
    臺北市西醫醫院診所收費標準表中所載明得收費之項目，自
    屬違反醫療法第22條第2 項規定。
八、綜上所述，原處分以原告所收取之「醫師指定費」，並非被
    告89年7 月4 日北市衛三字第892284 6900 號公告臺北市西
    醫醫院診所收費標準表中所載明得收費之項目，違反醫療法
    第22條第2 項規定，乃依同法第103 條第1 項第1 款規定，
    處以原告5 萬元之最低罰鍰，認事用法，並無違誤，訴願決
    定遞予維持，亦無不合，原告訴請撤銷，為無理由，應予駁
    回。
據上論結，本件原告之訴為無理由，依行政訴訟法第98條第3項
前段、第233條第1項，判決如主文。
中    華    民    國    95    年     7    月   26     日
                        第一庭法    官    胡方新
上為正本係照原本作成。
本件以訴訟事件所涉及之法律見解具有原則性者為限，始得於本
判決送達後20日內向本院提出上訴狀並表明上訴理由，如已於本
判決宣示後送達前提起上訴者，應於判決送達後20日內補具上訴
理由（均按他造人數附繕本），且經最高行政法院許可後方得上
訴。
中    華    民    國    95    年     7    月   26     日
                              書 記 官    陳幸潔


司法院資訊處製作；財團法人民間司法改革基金會備份。
